ACORDAO-COMPLETO-2457276

ACÓRDÃO 8060/2021 ATA 18/2021 - SEGUNDA CÂMARA

VISTOS, relatados e discutidos estes autos de tomada de contas especial (TCE) instaurada pelo Ministério da Mulher, da Família e dos Direitos Humanos (MMFDH) , em desfavor de Romério Augusto Guimarães, ex-prefeito do município de São José do Egito - PE, em razão de omissão no dever de prestar contas dos recursos repassados por meio do Convênio Siconv 802540/2014-SDH/PR, firmado entre a então Secretaria de Direitos Humanos da Presidência da República e o referido município, que tinha por objeto o instrumento descrito como "Capacitação dos Conselheiros e Aquisição de Equipamentos para o Conselho Municipal dos Direitos da Pessoa com Deficiência de São José do Egito-PE";
ACORDAM os Ministros do Tribunal de Contas da União, reunidos em sessão de 2ª Câmara, ante as razões expostas pelo Relator, em:
9.1. rejeitar as alegações de defesa apresentadas pelo responsável Romério Augusto Guimarães;
9.2. julgar, com fundamento nos arts. 1º, inciso I, 16, inciso III, alíneas "b" e "c", da Lei 8.443/1992 c/c os arts. 19 e 23, inciso III, da mesma Lei, e com arts. 1º, inciso I; 209, incisos II e III; 210 e 214, inciso III, do Regimento Interno do TCU, irregulares as contas de Romério Augusto Guimarães e condená-lo ao pagamento da importância de R$ 100.000,00, atualizada monetariamente e acrescida dos juros de mora, calculada a partir da data de 10/5/2015 até a data da efetiva quitação do débito, fixando-lhe o prazo de quinze dias, para que comprove, perante o Tribunal, o recolhimento da referida quantia aos cofres do Tesouro Nacional, nos termos do art. 23, inciso III, alínea "a", da citada lei, c/c o art. 214, inciso III, alínea "a", do Regimento Interno do TCU
9.3. aplicar ao responsável Romério Augusto Guimarães a multa prevista no art. 57 da Lei 8.443/1992 c/c o art. 267 do Regimento Interno do TCU, no valor de R$ 15.000,00 (quinze mil reais) , fixando-lhe o prazo de quinze dias, a contar da notificação, para que comprove, perante o Tribunal (art. 214, III, alínea "a", do Regimento Interno do TCU) , o recolhimento da dívida aos cofres do Tesouro Nacional, atualizada monetariamente desde a data deste acórdão até a do efetivo recolhimento, se paga após o vencimento, na forma da legislação em vigor;
9.4. autorizar, desde logo, nos termos do art. 28, inciso II, da Lei 8.443/1992, a cobrança judicial da dívida, caso não atendidas as notificações;
9.5. autorizar também, desde logo, se requerido, com fundamento no art. 26 da Lei 8.443, de 1992, c/c o art. 217, §§ 1º e 2º do Regimento Interno do TCU, o parcelamento da dívida em até 36 parcelas, incidindo, sobre cada parcela, corrigida monetariamente, os correspondentes acréscimos legais, fixando-lhe o prazo de quinze dias, a contar do recebimento da notificação, para comprovar, perante o Tribunal, o recolhimento da primeira parcela, e de trinta dias, a contar da parcela anterior, para comprovar os recolhimentos das demais parcelas, devendo incidir, sobre cada valor mensal, atualizado monetariamente, os juros de mora devidos, no caso do débito, na forma prevista na legislação em vigor, alertando o responsável de que a falta de comprovação do recolhimento de qualquer parcela importará o vencimento antecipado do saldo devedor, nos termos do art. 217 do Regimento Interno deste Tribunal;
9.6. esclarecer ao responsável Romério Augusto Guimarães que, caso se demonstre, por via recursal, a correta aplicação dos recursos, mas não se justifique a omissão da prestação de contas, o débito poderá ser afastado, mas permanecerá a irregularidade das contas, dando-se ensejo à aplicação da multa prevista no art. 58, inciso I, da Lei 8.443/1992;
9.7. enviar cópia deste Acórdão ao Procurador-Chefe da Procuradoria da República no Estado de Pernambuco, nos termos do § 3º do art. 16 da Lei 8.443/1992, c/c o § 7º do art. 209 do Regimento Interno do TCU, para adoção das medidas cabíveis, informando que a presente deliberação, acompanhada do Relatório e do Voto que a fundamentam, está disponível para consulta no endereço www.tcu.gov.br/acordaos;
9.8. dar ciência desta decisão ao Ministério da Mulher, da Família e dos Direitos Humanos e ao responsável, para ciência, informando que a presente deliberação, acompanhada do Relatório e do Voto que a fundamentam, está disponível para a consulta no endereço www.tcu.gov.br/acordaos.

Tomada de contas especial (TCE) instaurada pelo Ministério da Mulher, da Família e dos Direitos Humanos (MMFDH), em desfavor do ex-prefeito do município de São José do Egito  PE, em razão de omissão no dever de prestar contas dos recursos repassados por meio do Convênio 00005/2014, registro Siafi 802540, firmado entre o Secretaria de Direitos Humanos da Presidência da República e o referido município, que tinha por objeto o instrumento descrito como Capacitação dos Conselheiros e Aquisição de Equipamentos para o Conselho Municipal dos Direitos da Pessoa com Deficiência de São José do Egito-PE.

Segunda Câmara

Município de São José do Egito - PE.

3. Interessados/Responsáveis:
3.1. Interessado: Ministério da Mulher, da Família e dos Direitos Humanos (MMFDH).
3.2. Responsável: Romério Augusto Guimarães (XXX.538.241-XX).

13.1. Ministros presentes: Bruno Dantas (Presidente), Augusto Nardes (Relator), Raimundo Carreiro e Jorge Oliveira.
13.2. Ministro-Substituto convocado que não participou da votação: Marcos Bemquerer Costa.
13.3. Ministro-Substituto presente: André Luís de Carvalho.

AUGUSTO NARDES

Adoto como relatório, com os ajustes de forma considerados pertinentes, a instrução de mérito elaborada no âmbito da Secretaria de Controle Externo de Tomada de Contas Especial - SecexTCE (peça 99) , cuja proposta de encaminhamento contou com a anuência do corpo dirigente da unidade técnica especializada (peças 100 e 101) , e do representante do Ministério Público junto ao Tribunal (peça 103) :
"INTRODUÇÃO
Cuidam os autos de tomada de contas especial instaurada por Ministério da Mulher, da Família e dos Direitos Humanos, em desfavor de Romério Augusto Guimarães (CPF: XXX.538.241-XX) , em razão de omissão no dever de prestar contas realizadas por meio do Convênio 00005/2014, registro Siafi 802540, (peça 12) firmado entre o Secretaria de Direitos Humanos da Presidência da República e município de São José do Egito - PE, e que tinha por objeto o instrumento descrito como 'Capacitação dos Conselheiros e Aquisição de Equipamentos para o Conselho Municipal dos Direitos da Pessoa com Deficiência de São José do Egito-PE'.
HISTÓRICO
Em 13/10/2017, com fundamento na IN/TCU 71/2012, alterada pela IN/TCU 76/2016 e DN/TCU 155/2016, o dirigente da instituição Ministério da Mulher, da Família e dos Direitos Humanos autorizou a instauração da tomada de contas especial (peça 37) . O processo foi registrado no sistema e-TCE com o número 453/2018.
O Convênio 00005/2014, registro Siafi 802540, foi firmado no valor de R$ 103.100,10, sendo R$ 100.000,00 à conta do concedente e R$ 3.100,10 referentes à contrapartida do convenente. Teve vigência de 4/7/2014 a 30/12/2016, com prazo para apresentação da prestação de contas em 29/1/2017. Os repasses efetivos da União totalizaram R$ 100.000,00 (peça 16) .
O fundamento para a instauração da Tomada de Contas Especial, conforme consignado na matriz de responsabilização elaborada pelo tomador de contas, foi a constatação da seguinte irregularidade: 
Deixou de apresentar a prestação de contas.
Os responsáveis arrolados na fase interna foram devidamente comunicados e, diante da ausência de justificativas suficientes para elidir a irregularidade e da não devolução dos recursos, instaurou-se a tomada de contas especial.
No relatório (peça 48) , o tomador de contas concluiu que o prejuízo importaria no valor original de R$ 100.000,00, imputando-se a responsabilidade a Romério Augusto Guimarães, ex prefeito, no período de 1/1/2013 a 31/12/2016, na condição de dirigente, Evandro Perazzo Valadares, prefeito, no período de 1/1/2017 a 10/5/2018, na condição de dirigente e município de São José do Egito - PE, na condição de contratado. 
Em 28/2/2019, a Controladoria-Geral da União emitiu o relatório de auditoria (peça 49) , em concordância com o relatório do tomador de contas. O certificado de auditoria e o parecer do dirigente do órgão de controle interno concluíram pela irregularidade das presentes contas (peças 50 e 51) .
Em 19/3/2019, o ministro responsável pela área atestou haver tomado conhecimento das conclusões contidas no relatório e certificado de auditoria, bem como do parecer conclusivo do dirigente do órgão de controle interno, manifestando-se pela irregularidade das contas, e determinou o encaminhamento do processo ao Tribunal de Contas da União (peça 52) .
Na instrução inicial (peça 55) , analisando-se os documentos nos autos, concluiu-se pela necessidade de realização de citação e audiência para as seguintes irregularidades: 
1.1. Irregularidade 1: não comprovação da execução física e financeira do objeto do convênio.
1.1.1. Evidências da irregularidade: documentos técnicos presentes nas peças 12, 13 e 26.
1.1.2. Normas infringidas: art. 70, parágrafo único, da Constituição Federal de 1988; art. 93, do Decreto-lei 200, de 25 de fevereiro de 1967; art. 72, inciso I, § 3º da Portaria Interministerial 507/2011, e Termo do Convênio.
1.2. Débito relacionado ao responsável Romério Augusto Guimarães (CPF: XXX.538.241-XX) :
	Data de ocorrência
	Valor histórico (R$) 

	10/5/2015
	100.000,00

1.2.1. Cofre credor: Tesouro Nacional.
1.2.2. Responsável: Romério Augusto Guimarães (CPF: XXX.538.241-XX) .
1.2.2.1. Conduta: não apresentar documentos que provassem a execução dos itens previstos no plano de trabalho e pagos com recursos do convênio.
1.2.2.2. Nexo de causalidade: a não apresentação de documentos que comprovassem a execução dos itens previstos no plano de trabalho resultou na presunção de dano ao erário.
1.2.2.3. Culpabilidade: não há excludentes de ilicitude, de culpabilidade e de punibilidade; é razoável supor que o responsável tinha consciência da ilicitude de sua conduta; era exigível conduta diversa da praticada, qual seja, comprovar por meio de documentos a efetiva execução de todos os itens previstos no plano de trabalho. 
Encaminhamento: citação.
1.3. Irregularidade 2: não disponibilização das condições materiais mínimas e necessárias para que o seu sucessor pudesse apresentar a prestação de contas do convênio descrito como 'Capacitação dos Conselheiros e Aquisição de Equipamentos para o Conselho Municipal dos Direitos da Pessoa com Deficiência de São José Do Egito-PE', no período de 4/7/2014 a 30/12/2016, cujo prazo encerrou-se Em 29/1/2017.
1.3.1. Evidências da irregularidade: documentos técnicos presentes nas peças 12, 13 e 26.
1.3.2. Normas infringidas: art. 37, caput, c/c o art. 70, parágrafo único, da Constituição da República Federativa do Brasil; art. 93, do Decreto-lei 200/1967; art. 66, do Decreto 93.872/1986; art. 72, inciso I, § 3º da Portaria Interministerial 507/2011.
1.3.3. Responsável: Romério Augusto Guimarães (CPF: XXX.538.241-XX) .
1.3.3.1. Conduta: não disponibilizar as condições materiais mínimas e necessárias para que o seu sucessor pudesse apresentar a prestação de contas.
1.3.3.2. Nexo de causalidade: a conduta descrita impediu o estabelecimento do nexo causal entre as possíveis despesas efetuadas com os recursos recebidos, no âmbito do instrumento em questão, no período de 4/7/2014 a 30/12/2016.
1.3.3.3. Culpabilidade: não há excludentes de ilicitude, de culpabilidade e de punibilidade; é razoável supor que o responsável tinha consciência da ilicitude de sua conduta; era exigível conduta diversa da praticada, qual seja, desincumbir-se do seu dever por meio da apresentação da prestação de contas no prazo e forma devidos. 
Encaminhamento: audiência.
Apesar de o tomador de contas haver incluído Evandro Perazzo Valadares e o município de São José do Egito - PE como responsáveis neste processo, após análise realizada sobre a documentação acostada aos autos, conclui-se que suas responsabilidades devem ser excluídas, uma vez que não há evidências de que tenham tido participação nas irregularidades aqui verificadas.
Em cumprimento ao pronunciamento da unidade (peça 57) , foram efetuadas citação e audiência do responsável, nos moldes adiante:
 Romério Augusto Guimarães - promovida a citação e audiência do responsável, conforme delineado adiante:
	Comunicação: Ofício 2211/2019 - Secex-TCE (peça 59) 
Data da Expedição: 13/5/2019
Data da Ciência: 16/5/2019 (peça 60) 
Nome Recebedor: Jacinta Luzia Lima dos Anjos
Observação: Ofício enviado para o endereço do responsável, conforme pesquisa na base de dados no sistema da Receita Federal, custodiada pelo TCU.
Fim do prazo para a defesa: 31/5/2019
	
Conforme Despacho de Conclusão das Comunicações Processuais (peça 68) , as providências inerentes às comunicações processuais foram concluídas. 
Transcorrido o prazo regimental, o responsável Romério Augusto Guimarães apresentou defesa (peças 61-67) .
Por ocasião da análise feita na instrução anterior (peça 70) , chegou-se à conclusão que a documentação apresentada por Romério Augusto Guimarães, a título de prestação de contas, em sua defesa, deveria ser encaminhada ao Ministério da Mulher, da Família e dos Direitos Humanos para que aquele órgão emitisse parecer conclusivo sobre a conformidade da aplicação dos recursos em questão.
No mesmo sentido, decorreram pronunciamentos uniformes da unidade técnica (peças 72 e 73) e Despacho do Relator Augusto Nardes (peça 73) . 
A diligência ao Ministério da Ministério da Mulher, da Família e dos Direitos Humanos foi efetuada por meio do Ofício 5886/2019-TCU/Seproc, de 27/9/2019, com ciência em 11/10/2019 (peça 75) .
A Assessoria Especial de Controle Interno, vinculada ao Ministério da Mulher, da Família e dos Direitos Humanos, encaminhou resposta (peça 76) . Todavia, a resposta não foi elucidativa, para saneamento dos autos.
Assim, a reiteração da diligência Ministério da Ministério da Mulher, da Família e dos Direitos Humanos foi efetuada por meio do Ofício 17288/2020-TCU/Seproc, de 23/4/2020, com ciência em 6/5/2020 (peça 85) .
A Assessoria Especial de Controle Interno, vinculada ao Ministério da Mulher, da Família e dos Direitos Humanos, após pedido de prorrogação de prazo (peças 86) , concedida (peça 90) , encaminhou resposta (peça 91-95) , cuja análise de toda a documentação encaminhada àquele órgão pelo TCU foi sintetizada no Parecer 58/2020/SEI/CGG.SNDPD/DGRI/SNDPD/MMFDH (peça 93) , acompanhado do Relatório Complementar TCE 453/2018 (peça 94) , que proporcionou o exame nesta instrução.
ANÁLISE DOS PRESSUPOSTOS DE PROCEDIBILIDADE DA IN/TCU 71/2012
Avaliação de Viabilidade do Exercício do Contraditório e Ampla Defesa
Verifica-se que não houve o transcurso de mais de dez anos desde o fato gerador sem que tenha havido a notificação do responsável pela autoridade administrativa federal competente (art. 6º, inciso II, c/c art. 19 da IN/TCU 71/2012, modificada pela IN/TCU 76/2016) , uma vez que o fato gerador da irregularidade sancionada ocorreu em 30/1/2017, e o responsável foi notificado sobre as irregularidades pela autoridade administrativa competente conforme abaixo:
1. Romério Augusto Guimarães, por meio do ofício acostado à peça 21, recebido em 12/9/2017, conforme AR (peça 31) .
Valor de Constituição da TCE
Verifica-se, ainda, que o valor atualizado do débito apurado (sem juros) em 1/1/2017 é de R$ 112.500,00, portanto superior ao limite mínimo de R$ 100.000,00, na forma estabelecida conforme os arts. 6º, inciso I, e 19 da IN/TCU 71/2012, modificada pela IN/TCU 76/2016. 
OUTROS PROCESSOS/DÉBITOS NOS SISTEMAS DO TCU COM OS MESMOS RESPONSÁVEIS
Informa-se que não foi encontrado débito imputável ao responsável em outros processos no Tribunal.
A tomada de contas especial está, assim, devidamente constituída e em condição de ser instruída.
EXAME TÉCNICO
Da resposta à diligência feita ao Ministério da Cidadania
A resposta à diligência foi encaminhada à Secex/TCE pelo Ministério da Mulher, da Família e dos Direitos Humanos, por meio do Ofício 153/2020/AECI/MMFDH, emitido em 9/7/2020 (peça 91) .
Análise
Verifica-se, na documentação encaminhada, que o Ministério da Mulher, da Família e dos Direitos Humanos atendeu à determinação feita ao redirecionar a demanda à Coordenação-Geral de Transferências Voluntárias e Monitoramento daquele ministério, que realizou a análise da documentação encaminhada e emitiu o parecer conclusivo, por meio do Parecer 58/2020/SEI/CGG.SNDPD/DGRI/SNDPD/MMFDH (peça 93) , acompanhado do Relatório Complementar TCE 453/2018 (peça 94) .
De acordo com a análise feita por aquele órgão, o relatório de execução e a defesa apresentada pelo ex-prefeito de São José do Egito/PE no âmbito da TC Processo 006.541/2019-4 apontam para uma execução total da meta 2, mas deixam de apresentar documentos e informações relevantes para a análise do correto cumprimento do objeto e da boa e regular aplicação dos recursos, sugere-se a reprovação da prestação de contas em análise.
De modo que a reprovação total das contas confirma o valor do débito obtido na análise feita anteriormente pelo Tomador de Contas (peça 48) , permanecendo a irregularidade quando à correta aplicação dos recursos públicos relativos ao referido convênio.
Assim, considera-se cumprida a diligência feita ao Ministério da Mulher, da Família e dos Direitos Humanos.
Da defesa do responsável Romério Augusto Guimarães
O responsável Romério Augusto Guimarães apresentou defesa, que passa a ser analisada em seguida:
Argumento 1 (peça 61, p. 2) :
1.5. O responsável alega que apresentou toda documentação comprobatória, para prestação de contas. De modo a demonstrar a correta aplicação dos recursos no objeto do convênio.
Análise do argumento 1: 
1.6. A documentação apresentada mostrou-se insuficiente em razão da ausência dos seguintes documentos comprobatórios:
	1) Quanto ao cumprimento da meta 2, os documentos analisados não comprovam a execução das etapas 2.1 e 2.3, uma vez que não há contratos ou notas fiscais que indiquem que os lanches e os materiais de divulgação tenham sido fornecidos. Portanto, ainda que as fotos indiquem a confecção dos banners, não é possível estabelecer um nexo de causalidade com os recursos transferidos, de modo que tais etapas não podem ser consideradas executadas.
	2) O relatório de execução apresentado não traz informações sobre as atividades desenvolvidas pelo coordenador e pelos instrutores; também não informa quais foram os critérios empregados na avaliação da aprendizagem dos cursistas; e nem menciona os relatórios das atividades desenvolvidas em cada módulo, que deveriam ter sido apresentados pelos instrutores. O mesmo ocorre com a Nota Fiscal nº 4772 da Cooperava de Trabalho em Consultoria e Serviços Técnicos (anexo 67, p. 133) , contratada para fornecer o serviço de coordenador e instrutores para o projeto, uma vez que no documento não especifica o perfil dos profissionais e somente descreve o valor da hora contratada e o valor total da contratação. A Cooperava de Trabalho em Consultoria e Serviços Técnicos também foi contratada para fornecer os serviços de transporte e hospedagem para o coordenador e para os instrutores, contudo não constam nos autos a relação das pessoas que fizeram uso desses serviços e não há informações sobre o hotel ou pousada onde as pessoas ficaram hospedadas. Fora isso, as notas fiscais 4773 (anexo 67, p. 103) e 4774 (anexo 67, p. 120) são genéricas e não informam o meio de transporte utilizado e nem forma de acomodação adotada pela empresa. 
1.7. Desse modo, faltam elementos aptos a comprovar o nexo de causalidade entre os gastos apresentados e o cumprimento da etapa 2.2. Ademais, sem a avaliação do coordenador e sem os relatórios das atividades desenvolvidas pelos instrutores em cada módulo não se pode dizer que a etapa 2.2 foi concluída, pois seriam esses documentos que nos permitiriam avaliar o alcance dos resultados projetados para essa etapa. 
1.8. Assim, uma vez que não há comprovação do fornecimento dos serviços de alimentação e materiais de divulgação, nem informações sobre o coordenador e sobre os instrutores e tampouco foram apresentados os documentos previstos no plano de trabalho, entende-se que a meta 2 deve ser reprovada na sua totalidade, ainda que existam elementos que mostrem que a capacitação teria ocorrido, conforme Análise feita no Parecer 58/2020/SEI/CGG.SNDPD/DGRI/SNDPD/MMFDH (peça 93) .
1.9. Incide sobre o gestor o ônus da prova quanto à regular aplicação dos valores que lhe foram confiados para consecução do objeto pactuado, o que decorre de expressa disposição contida no parágrafo único do art. 70 da Constituição Federal, bem assim do disposto no art. 93 do Decreto-Lei 200/1967, c/c o art. 66 do Decreto 93.872/1986 (Acórdão 317/2010-TCU-Plenário, 5.964/2009-TCU-2ª Câmara, 153/2007-TCU-Plenário, 1.293/2008-TCU-2ª Câmara e 132/2006-TCU-1ª Câmara) .
1.10. Assim, conforme decisão da concedente em reprovar a contas, após análise da documentação encaminhada, extemporaneamente, a título de prestação de cotas, conforme Parecer 58/2020/SEI/CGG.SNDPD/DGRI/SNDPD/MMFDH (peça 93) , não se acata o argumento do responsável.
Argumento 2 (peça 61, p. 2) :
1.11. O responsável alega que apresentou toda documentação comprobatória para prestação de contas na data correta.
Análise do argumento 2: 
1.12. A documentação apresentada, agora, a título de prestação de contas, deveria ter sido apresentada no período correto. Todavia, só agora foi apresentada, sem explicação convincente para o fato de que a documentação não tivesse sido disponibilizada a tempo para que o gestor sucessor pudesse apresentá-la.
1.13. No TC Processo 025.551/2017-5 a questão relativa à apresentação da prestação de contas fora do prazo, sem justificativas condizentes, foi abordada nos seguintes termos:
15. 	Nesse sentido, ainda que afastado o dano ao erário incialmente apontado neste processo, resta assente nos autos a falta de justificativa plausível para a omissão no dever de prestar contas. Em tais situações, a jurisprudência desta Corte é no sentido de aplicação ao responsável da multa prevista no art. 58, inciso I, da Lei 8.443/1992, conforme demonstra o enunciado abaixo, colhido da ferramenta de pesquisa desta Casa denominada Jurisprudência Selecionada (ementa do Acórdão 855/2015-TCU-Plenário, rel. Min. Vital do Rêgo) :'A apresentação extemporânea da prestação de contas, sem atenuantes que justifiquem o atraso, permite a exclusão do débito, mas não elide a omissão inicial, cabendo o julgamento pela irregularidade das contas com a aplicação de multa'.
1.14. Assim, a apresentação extemporânea da documentação atinente à prestação de contas não elide a irregularidade quanto à necessidade de o gestor dos recursos providenciar toda a documentação para o gestor sucessor apresentá-la dentro do prazo legal. Desse modo não se acatam as razões de justificativa do responsável.
Argumento 3 (peça 61, p. 1) :
1.15. O responsável alega que já houve decisão proferida pela instância judicial discutindo, portanto, eximindo o responsável de qualquer irregularidade, conforme Ação de Improbidade em curso sob o n. 0000332-94.2017.8.17.3340 tramitando na Primeira Vara Mista da Comarca de São José do Egito - PE. Dessa forma, não haveria como imputar-lhe a não execução do objeto ou irregularidades no convênio.
Análise do argumento 3: 
1.16. O responsável confunde a instância administrativa desta Tomada de Contas Especial, regulada pela Lei 8.443/1992, com a cível, relativa às ações de improbidade administrativa, tratada no âmbito judicial e regulada pela Lei 8.429/1992.
1.17. A independência das instâncias só deixa de prevalecer quando a decisão judicial que declara a inexistência do fato ou nega sua autoria é proferida em ação de natureza criminal. Tratando-se de ação de civil, prevalece a regra geral, que é a incomunicabilidade das instancias civil, penal e administrativa. Esse entendimento acerca da incomunicabilidade das decisões judiciais em ações civis e decisões do Tribunal de Contas da União (TCU) é pacífico nessa Corte de Contas, tendo sido proferida, por exemplo, no Acórdão 2983/2016-TCU-Primeira Câmara, em processo de relatoria do Exmo. Ministro Bruno Dantas.
1.18. Desse modo, ante a independência das instâncias sobre o assunto em questão, não se acata o argumento do responsável.
Análise Conclusiva
1.19. Da análise procedida acima, verifica-se que os argumentos de defesa não foram suficientes para elidir a irregularidade pela qual está sendo responsabilizado, de forma que devem ser rejeitados.
1.20. Deve ser ressaltado que o Parecer 58/2020/SEI/CGG.SNDPD/DGRI/SNDPD/MMFDH (peça 93) , emitido em 7/7/2020, pelo Ministério da Mulher, da Família e dos Direitos Humanos, que reprovou as contas apresentadas pelo responsável, embora tenha promovido maior detalhe sobre a irregularidade atribuída ao responsável, na citação feita, não modificou a irregularidade, não havendo assim, prejuízo ao direito de defesa do responsável.
Não há elementos para que se possa efetivamente aferir e reconhecer a ocorrência de boa-fé na conduta de Romério Augusto Guimarães, podendo este Tribunal, desde logo, proferir o julgamento de mérito pela irregularidade das contas, conforme os termos dos §§ 2º e 6º do art. 202 do Regimento Interno do TCU, condenando-se o responsável ao débito apurado e aplicando-lhe a multa prevista no art. 57, da Lei 8.443/1992.
Prescrição da Pretensão Punitiva
Vale ressaltar que a pretensão punitiva do TCU, conforme Acórdão 1441/2016-TCU-Plenário, Relator Min. Benjamin Zymler, que uniformizou a jurisprudência acerca dessa questão, subordina-se ao prazo geral de prescrição indicado no art. 205 do Código Civil, que é de dez anos, contado da data de ocorrência da irregularidade sancionada, nos termos do art. 189 do Código Civil, sendo este prazo interrompido pelo ato que ordenar a citação, a audiência ou a oitiva do responsável.
No caso em exame, não ocorreu a prescrição, uma vez que a irregularidade sancionada ocorreu em 30/1/2017, e o ato de ordenação da citação ocorreu em 21/4/2019.
Cumulatividade de multas 
Quanto à possibilidade de aplicação cumulativa das multas dos arts. 57 e 58, inciso I, da Lei 8.443/1992, ainda que seja adequada a realização de citação e audiência do responsável, por força do disposto no art. 209, § 4º, do Regimento Interno do TCU, o Tribunal reconhece que existe relação de subordinação entre as condutas de 'não comprovação da aplicação dos recursos' e de 'omissão na prestação de contas', sendo a primeira consequência da segunda, o que enseja, na verificação das duas irregularidades, a aplicação da multa do art. 57, com o afastamento da multa do art. 58, inciso I, em atenção ao princípio da absorção (Acórdão 9579/2015-TCU-Segunda Câmara, Relator Min. Vital do Rêgo; Acórdão 2469/2019-TCU-Primeira Câmara, Relator Min. Augusto Sherman) .
Conforme leciona Cezar Bitencourt (Tratado de Direito Penal: parte geral - 8ª Edição - São Paulo: Saraiva, 2003. Pg. 565) , na absorção, ' (...) a pena do delito mais grave absorve a pena do delito menos grave, que deve ser desprezada'. No caso concreto, a 'omissão no dever de prestar contas', embora seja uma irregularidade autônoma, funciona como fase ou meio para a consecução da 'não comprovação da aplicação dos recursos', havendo clara relação de interdependência entre essas condutas. Dessa forma, recaindo as duas ocorrências num mesmo gestor, deve prevalecer a pena do delito mais grave, qual seja, a multa do art. 57, da Lei 8.443/1992.
Cumpre observar, ainda, que a conduta do responsável, consistente nas irregularidades 'não comprovação da execução física do objeto' e 'não disponibilização das condições materiais mínimas e necessárias para que o seu sucessor pudesse apresentar a prestação de contas', configura violação não só às regras legais, mas também aos princípios basilares da administração pública, eis que, em última análise, ocorre o comprometimento da necessária satisfação à sociedade sobre o efetivo emprego dos recursos públicos postos à disposição da municipalidade, por força do instrumento de repasse em questão.
Nesses casos, em que fica evidente a falta de transparência e lisura, não há como afastar as suspeitas sempre presentes de que a totalidade dos recursos públicos federais, transferida ao município, tenha sido integralmente desviada, em prol de gestor ímprobo, ou de pessoas por ele determinadas, a revelar grave inobservância de dever de cuidado no trato com a coisa pública, isto é, ato praticado com culpa grave, pois, na espécie, a conduta do responsável se distancia daquela que seria esperada de um administrador público minimante diligente, num claro exemplo de erro grosseiro a que alude o art. 28 do Decreto-lei 4.657/1942 (Lei de Introdução às Normas do Direito Brasileiro) , incluído pela Lei 13.655/2018 (Acórdão 1689/2019-TCU-Plenário, Relator Min. Augusto Nardes; Acórdão 2924/2018-TCU-Plenário, Relator Min. José Mucio Monteiro; Acórdão 2391/2018-TCU-Plenário, Relator Min. Benjamin Zymler) . 
CONCLUSÃO
Em face da análise promovida na seção 'Exame Técnico', propõe-se rejeitar as alegações de defesa de Romério Augusto Guimarães, uma vez que não foram suficientes para sanar as irregularidades a ele atribuídas e nem afastar o débito apurado. Ademais, inexistem nos autos elementos que demonstrem a boa-fé do responsável ou a ocorrência de outras excludentes de culpabilidade.
Vale ressaltar que a jurisprudência pacífica nesta Corte é no sentido da imprescritibilidade das ações de ressarcimento ao erário (Súmula TCU 282) . Dessa forma, identificado dano ao erário, devese instaurar e julgar o processo de tomada de contas especial para responsabilizar seus agentes causadores, respeitando o direito ao contraditório e à ampla defesa, independentemente de quando ocorreram os atos impugnados.
Verifica-se também que não houve a prescrição da pretensão punitiva, conforme análise já realizada.
Tendo em vista que não constam dos autos elementos que permitam reconhecer a boa-fé do responsável, sugere-se que as suas contas sejam julgadas irregulares, nos termos do art. 202, § 6º, do Regimento Interno do TCU, com a imputação do débito atualizado monetariamente e acrescido de juros de mora, nos termos do art. 202, § 1º do Regimento Interno do TCU, descontado o valor eventualmente recolhido, com a aplicação da multa prevista no art. 57 da Lei 8.443/1992.
Por fim, como não houve elementos que pudessem modificar o entendimento acerca das irregularidades em apuração, mantém-se a matriz de responsabilização presente na peça 54.
PROPOSTA DE ENCAMINHAMENTO
Diante do exposto, submetemos os autos à consideração superior, propondo ao Tribunal:
rejeitar as alegações de defesa apresentadas pelo responsável Romério Augusto Guimarães (CPF: XXX.538.241-XX) ; 
julgar irregulares, nos termos dos arts. 1º, inciso I, 16, inciso III, alíneas 'a', 'b' e 'c', da Lei 8.443/1992, c/c os arts. 19 e 23, inciso III, da mesma Lei, as contas do responsável Romério Augusto Guimarães (CPF: XXX.538.241-XX) , condenando-o ao pagamento da importância a seguir especificada, atualizada monetariamente e acrescida dos juros de mora, calculada a partir da data discriminada até a data da efetiva quitação do débito, fixando-lhe o prazo de quinze dias, para que comprove, perante o Tribunal, o recolhimento da referida quantia aos cofres do Tesouro Nacional, nos termos do art. 23, inciso III, alínea 'a', da citada lei, c/c o art. 214, inciso III, alínea 'a', do Regimento Interno do TCU.  
	Débito relacionado ao responsável Romério Augusto Guimarães (CPF: XXX.538.241-XX) :
	Data de ocorrência
	Valor histórico (R$) 

	10/5/2015
	100.000,00

Valor atualizado do débito (com juros) em 24/11/2020: R$ 145.956,06.
aplicar ao responsável Romério Augusto Guimarães (CPF: XXX.538.241-XX) , a multa prevista no art. 57 da Lei 8.443/1992 c/c o art. 267 do Regimento Interno do TCU, fixando-lhe o prazo de quinze dias, a contar da notificação, para que comprove, perante o Tribunal (art. 214, III, alínea 'a', do Regimento Interno do TCU) , o recolhimento da dívida aos cofres do Tesouro Nacional, atualizada monetariamente desde a data do acórdão que vier a ser proferido por este Tribunal até a data do efetivo recolhimento, se paga após o vencimento, na forma da legislação em vigor;
autorizar, desde logo, a cobrança judicial das dívidas, caso não atendida a notificação, na forma do disposto no art. 28, inciso II, da Lei 8.443/1992;
autorizar também, desde logo, se requerido, com fundamento no art. 26, da Lei 8.443, de 1992, c/c o art. 217, §§ 1º e 2º do Regimento Interno do TCU, o parcelamento das dívidas em até 36 parcelas, incidindo, sobre cada parcela, corrigida monetariamente, os correspondentes acréscimos legais, fixando-lhe o prazo de quinze dias, a contar do recebimento da notificação, para comprovar, perante o Tribunal, o recolhimento da primeira parcela, e de trinta dias, a contar da parcela anterior, para comprovar os recolhimentos das demais parcelas, devendo incidir, sobre cada valor mensal, atualizado monetariamente, os juros de mora devidos, no caso do débito, na forma prevista na legislação em vigor, alertando o responsável de que a falta de comprovação do recolhimento de qualquer parcela importará o vencimento antecipado do saldo devedor, nos termos do § 2º do art. 217 do Regimento Interno deste Tribunal; 
esclarecer ao responsável Romério Augusto Guimarães (CPF: XXX.538.241-XX) que, caso se demonstre, por via recursal, a correta aplicação dos recursos, mas não se justifique a omissão da prestação de contas, o débito poderá ser afastado, mas permanecerá a irregularidade das contas, dando-se ensejo à aplicação da multa prevista no art. 58, inciso I, da Lei 8.443/1992;
enviar cópia do Acórdão a ser prolatado à Procuradoria da República no Estado de PE, nos termos do § 3º do art. 16 da Lei 8.443/1992, c/c o § 7º do art. 209 do Regimento Interno do TCU, para adoção das medidas cabíveis; e
enviar cópia do Acórdão que vier a ser proferido ao Ministério da Mulher, da Família e dos Direitos Humanos e ao responsável, para ciência;
informar à Procuradoria da República no Estado de PE, ao Ministério da Mulher, da Família e dos Direitos Humanos e ao responsável que a presente deliberação, acompanhada do Relatório e do Voto que a fundamenta, está disponível para a consulta no endereço www.tcu.gov.br/acordaos, além de esclarecer que, caso requerido, o TCU poderá fornecer sem custos as correspondentes cópias, de forma impressa; e
informar à Procuradoria da República no Estado de PE que, nos termos do parágrafo único do art. 62 da Resolução TCU 259/2014, os procuradores e membros do Ministério Público credenciados nesta Corte podem acessar os presentes autos de forma eletrônica e automática, ressalvados apenas os casos de eventuais peças classificadas como sigilosas, as quais requerem solicitação formal." (grifos no original) .
	É o relatório.

Hérica de Kássia Nunes de Brito (OAB/PE 23.577), representando Romério Augusto Guimarães (procuração à peça 69).

Procurador Júlio Marcelo de Oliveira.

TOMADA DE CONTAS ESPECIAL. CONVÊNIO. NÃO COMPROVAÇÃO DA BOA E REGULAR APLICAÇÃO DOS RECURSOS PÚBLICOS REPASSADOS. CITAÇÃO. AUDIÊNCIA. REJEIÇÃO DAS ALEGAÇÕES DE DEFESA. CONTAS IRREGULARES. DÉBITO. MULTA. CIÊNCIA.

TOMADA DE CONTAS ESPECIAL (TCE)

Secretaria de Controle Externo de Tomada de Contas Especial (SecexTCE).

Cuidam os autos de tomada de contas especial (TCE) instaurada pelo Ministério da Mulher, da Família e dos Direitos Humanos (MMFDH) , em desfavor de Romério Augusto Guimarães, ex-prefeito do município de São José do Egito - PE, em razão de omissão no dever de prestar contas dos recursos repassados por meio do Convênio Siconv 802540/2014-SDH/PR (peça 12) , firmado entre a então Secretaria de Direitos Humanos da Presidência da República e o referido município, que tinha por objeto o instrumento descrito como "Capacitação dos Conselheiros e Aquisição de Equipamentos para o Conselho Municipal dos Direitos da Pessoa com Deficiência de São José do Egito-PE".
2.	O motivo ensejador para a instauração da presente TCE, nos termos consignados na matriz de responsabilização elaborada pelo tomador de contas e no próprio Relatório de TCE nº 14/2018 (peça 48) , foi a omissão no dever de prestar contas dos recursos repassados por meio do Convênio Siconv 802540/2014-SDH/PR, fato que se encontra demonstrado na documentação constante dos presentes autos.
3.	No âmbito desta Corte de Contas, no que tange à responsabilidade dos agentes, após análise realizada sobre a documentação acostada aos autos, concluiu-se indevida a distribuição de responsabilidade entre o ex-prefeito Romério Augusto Guimarães e o prefeito sucessor, Sr. Evandro Perazzo Valadares, e o município de São José do Egito (PE) , tal qual proposto pelo tomador de contas. 
4.	De fato, correta a exclusão da responsabilidade nestes autos do Sr. Evandro Perazzo Valadares e do município, pois além de não haver evidências de que tenham tido participação nas irregularidades apuradas nestes autos, ficou comprovado que o prefeito sucessor adotou as medidas pertinentes nos âmbitos administrativos, criminal e civil para fins de salvaguarda do erário, em especial: i) requereu a instauração de Tomada de Contas Especial junto ao TCU (peça 41, p. 74-76) ; ii) protocolizou Representação perante a Procuradoria da República em Caruaru/PE (peça 41, p. 77-78) ; e iii) ajuizou Ação Civil Pública por Ato de Improbidade Administrativa na Vara Cível da Comarca de São José do Egito/PE (peça 41, p. 79-83) .
5.	Assim, a responsabilidade pela correta e regular gestão dos recursos repassados ao município de São José do Egito (PE) em decorrência do Convênio 802540/2014-SDH/PR cabe ao Sr. Romério Augusto Guimarães, na qualidade de prefeito do referido ente municipal à época dos fatos.
6.	Diante disso, o Sr. Romério Augusto Guimarães foi citado em decorrência da não comprovação da execução física e financeira do objeto do Convênio 802540/2014-SDH/PR (débito no valor histórico de R$ 100.000,00, data base 10/5/2015) e, também, ouvido em audiência em razão da não disponibilização das condições materiais mínimas e necessárias para que o seu sucessor pudesse apresentar a prestação de contas do referido ajuste.
7.	Regularmente citado e ouvido em audiência sobre as mencionadas irregularidades, nos termos da instrução de peça 55 da Secretaria de Controle Externo de Tomada de Contas Especial, do pronunciamento de peça 57 da SecexTCE, datado de 21/4/2019, e do ofício de citação/audiência de peça 59 (aviso de recebimento de peça 60) , o ex-prefeito Romério Augusto Guimarães apresentou defesa à peça 61, p. 1-3, juntamente com documentação atinente à comprovação da execução do ajuste em exame nestes autos (peças 61, p. 19-178 e peças 62-67) .
8.	No tocante à citada documentação de prestação de contas, constante da defesa apresentada pelo responsável, tendo em vista que a análise da correta aplicação dos recursos transferidos mediante convênios celebrados no âmbito federal é competência dos órgãos concedentes, acolhi a proposta da SecexTCE de diligenciar o Ministério da Mulher, da Família e dos Direitos Humanos (MMFDH) , com fundamento nos arts. 10, § 1º, e 11 da Lei 8.443/1992 c/c o art. 157 do Regimento Interno do TCU, para que encaminhasse a esta Corte de Contas o resultado da análise da prestação de contas do Convênio 802540/2014, enviada pelo convenente em atendimento à citação promovida e, também, encaminhada, previamente, ao órgão concedente (MMFDH) , conforme evidenciam as cópias dos comprovantes de recebimento, via Correios (AR) , datados de 18/10/2017 e 9/11/2017 (peça 67, p. 271 e 275) .
9.	Por meio do Parecer 58/2020/SEI/CGG.SNDPD/DGRI/SNDPD/MMFDH (peça 93) , acompanhado do Relatório Complementar TCE 453/2018 (peça 94) , a Assessoria Especial de Controle Interno, vinculada ao Ministério da Mulher, da Família e dos Direitos Humanos atendeu à diligência do Tribunal. Por seu conteúdo esclarecedor, merece destaque a conclusão constante do mencionado relatório complementar, in verbis:
"IV - CONCLUSÃO
34.		Diante do exposto, na opinião da Tomadora de Contas Especial, não ficou comprovada a boa e regular aplicação dos recursos, haja vista o descumprimento do acordado no Termo de Convênio, conforme análise da Reprovação da Prestação de Contas, constante do Parecer nº 58/2020/SEI/CGG.SNDPD/DGRI/SNDPD/MMFDH (SEI 1218660 - documento em anexo) , permanecendo a responsabilização dos Senhores Romério Augusto Guimarães, Ex Prefeito, Evandro Perazzo Valadares, atual Prefeito, e solidariamente, a Prefeitura Municipal de São José do Egito/PE, pela caracterização de danos ao erário no valor de R$ 100.000,00 (cem mil reais) , que devidamente atualizado conforme Demonstravo de Débitos do Tribunal de Contas da União, até 08/07/2020, (documento anexo) , perfazem a importância de R$ 145.287,89 (cento e quarenta e cinco mil, duzentos e oitenta e sete reais e oitenta e nove centavos) , razão pela qual devolvemos a presente TCE para análise e julgamento das contas." (grifos no original) .
10.	Analisando os elementos constantes dos autos, entendeu a SecexTCE que a documentação apresentada pelo ex-prefeito se mostrou insuficiente para comprovar a regularidade da execução física e financeira do objeto do Convênio 802540/2014-SDH/PR.
11.	Assim, conclui a unidade técnica especializada pela rejeição da defesa apresentada pelo Sr. Romério Augusto Guimarães, uma vez que não foram suficientes para sanar as irregularidades a ele atribuídas e nem afastar o débito apurado.
12.	Diante desses elementos, a SecexTCE propõe, em síntese: i) rejeitar as alegações de defesa apresentadas pelo responsável Romério Augusto Guimarães; ii) julgar irregulares suas contas, condenando-o ao pagamento do débito apurados nesta TCE e lhe aplicando a multa prevista no art. 57 da Lei 8.443/1992 c/c o art. 267 do Regimento Interno do TCU; iii) autorizar, desde logo, a cobrança judicial da dívida e, também, se requerido, o parcelamento da dívida em até 36 parcelas; iv) esclarecer ao responsável que, caso se demonstre, por via recursal, a correta aplicação dos recursos, mas não se justifique a omissão da prestação de contas, o débito poderá ser afastado, mas permanecerá a irregularidade das contas, dando-se ensejo à aplicação da multa prevista no art. 58, inciso I, da Lei 8.443/1992; e v) o envio de cópia da decisão ao Ministério da Mulher, da Família e dos Direitos Humanos e ao responsável, para ciência, e à Procuradoria da República no Estado de Pernambuco, para adoção das medidas cabíveis.
13.	O Ministério Público junto ao TCU manifestou-se de acordo com a proposta da SecexTCE.
14.	Feita essa contextualização, passo ao exame de mérito para acolher e incorporar às minhas razões de decidir os exames realizados e encaminhamentos propostos pela unidade técnica especializada, anuída pelo Parquet junto ao Tribunal, sem prejuízo dos comentários que faço a seguir.
15.	De fato, não procede a alegação de que o responsável apresentou toda a documentação comprobatória para prestação de contas, de modo a demonstrar a correta aplicação dos recursos no objeto do convênio em exame, pois os documentos apresentados pelo ex-prefeito mostraram-se insuficientes para comprovar a regularidade da execução física e financeira do objeto do Convênio 802540/2014-SDH/PR.
16.	Também não procede a alegação de que ex-prefeito apresentou a documentação comprobatória para prestação de contas na data correta. 
17.	Compulsando os elementos constantes dos autos, verifico que a vigência do ajuste objeto destes autos foi prorrogada "de ofício" até 30/12/2016, consoante Termo Aditivo nº 01/2016-SEI, datado de 27/1/2016 (data em que o documento foi assinado eletronicamente por Antônio José do Nascimento Ferreira, Secretário Nacional de Promoção dos Direitos da Pessoa com Deficiência) (peça 13) . Referido termo aditivo estabeleceu que, findo o prazo de vigência do ajuste - 30/12/2016 -, o convenente tem o prazo de até 30 dias para apresentar a prestação de contas final, ou seja, o prazo final para apresentação da prestação de contas terminou em 29 de janeiro de 2017.
18.	Conforme evidencia o documento "Comprovantes de envio via correios (AR) da documentação física de execução para o Ministério da Mulher, da Família e dos Direitos Humanos" (peça 67, p. 270, 271 e 275) , o ex-prefeito Romério Augusto Guimarães encaminhou a documentação atinente à prestação de contas do Convênio 802540/2014 em 18/10/2017 e 9/11/2017, ou seja, fora do prazo estabelecido no ajuste pactuado.
19.	Por certo, a apresentação da prestação de contas fora do prazo, sem justificativas condizentes para o fato de que a documentação não tivesse sido disponibilizada a tempo para que o gestor sucessor pudesse apresentá-la, não elide a irregularidade quanto à necessidade de o gestor dos recursos providenciar toda a documentação para o gestor sucessor apresentá-la dentro do prazo legal. Nesse mesmo sentido os seguintes enunciados da Jurisprudência Selecionada desta Corte de Contas:
A comprovação intempestiva da regular aplicação de recursos federais repassados via convênio elide o débito, mas não sana a omissão inicial do gestor. (Acórdão 800/2008-TCU-Segunda Câmara, Relator Ministro Substituto Augusto Sherman) ;
A intempestividade do gestor na apresentação das contas é considerada omissão. A comprovação tardia da aplicação dos recursos pode afastar o débito, mas não a irregularidade da omissão não justificada. (Acórdão 1792/2009-TCU-Plenário, Redator Ministro Walton Alencar Rodrigues) ;
A apresentação extemporânea da prestação de contas, sem atenuantes que justifiquem o atraso, porém com elementos que comprovem a boa e regular aplicação dos recursos, permite a exclusão do débito, mas não elide a omissão inicial, cabendo o julgamento pela irregularidade das contas com aplicação de multa. (Acórdão 1217/2019-TCU-Plenário, Revisor Ministro Walton Alencar Rodrigues) .
20.	Melhor sorte não socorre o ex-prefeito no tocante à alegação que já houve decisão proferida pela instância judicial eximindo o responsável de qualquer irregularidade (Ação de Improbidade em curso sob o n. 0000332-94.2017.8.17.3340 tramitando na Primeira Vara Mista da Comarca de São José do Egito - PE) , pois a existência de processo judicial sobre as irregularidades tratadas no presente processo, ocorridas no mesmo convênio, não comunica com o presente feito, visto que a independência das instâncias só deixa de prevalecer quando a decisão judicial que declara a inexistência do fato ou nega sua autoria é proferida em ação de natureza criminal.
21.	Esse entendimento acerca da incomunicabilidade das decisões judiciais em ações civis e decisões do Tribunal de Contas da União (TCU) é pacificado nesta Corte de Contas, tendo sido proferido, por exemplo, no Acórdão 2983/2016-TCU-Primeira Câmara, em processo de relatoria do Ministro Bruno Dantas. Dessa sorte, a decisão a ser tomada pelo TCU não está vinculada às decisões em ação civil aludida. Nesse mesmo sentido, os Acórdão 4194/2020-TCU-Primeira Câmara, Ministro Benjamin Zymler; 9.533/2018-Segunda Câmara, Ministro Aroldo Cedraz; 14.582/2019-Primeira Câmara, Ministro Substituto Weder de Oliveira; 13.213/2019 e 5.468/2020, ambos da Primeira Câmara de relatoria do Ministro Vital do Rego; e 6.793/2019 e 10.592/2019, ambos da Segunda Câmara, da relatoria do Ministro Substituto André de Carvalho.
22.	Diante desses elementos, uma vez que o ex-prefeito Romério Augusto Guimarães não comprovou a regularidade da execução física e financeira do objeto do Convênio 802540/2014-SDH/PR, revela-se grave inobservância de dever de cuidado no trato com a coisa pública, isto é, ato praticado com culpa grave, pois, na espécie, a conduta do responsável se distancia daquela que seria esperada de um administrador público diligente, num claro exemplo de erro grosseiro a que alude o art. 28 do Decreto-lei 4.657/1942 (Lei de Introdução às Normas do Direito Brasileiro) , incluído pela Lei 13.655/2018 (Acórdão 1689/2019-TCU-Plenário, Relator Min. Augusto Nardes; Acórdão 2924/2018-TCU-Plenário, Relator Min. José Mucio Monteiro; Acórdão 2391/2018-TCU-Plenário, Relator Min. Benjamin Zymler) . 
23.	Quanto à prescrição da pretensão punitiva desta Corte de Contas, considerando que o Acórdão 1441/2016-TCU-Plenário, Relator: Benjamin Zymler, uniformizou a jurisprudência acerca dessa questão no sentido de subordiná-la ao prazo geral de prescrição indicado no art. 205 do Código Civil, que é de dez anos, contado da data de ocorrência da irregularidade sancionada, nos termos do art. 189 do Código Civil, sendo este prazo interrompido pelo ato que ordenar a citação, a audiência ou a oitiva dos responsáveis, nada há que ser questionado no caso concreto, pois a irregularidade sancionada ocorreu em 29/1/2017 (prazo final para prestação de contas, 30 dias após o término do convênio) e o ato de ordenação da citação foi assinado em 21/4/2019 (Pronunciamento do Secretário da SecexTCE, peça 57) .
24.	Acolho, também, a proposta de aplicação da multa do art. 57, com o afastamento da multa do art. 58, inciso I, em atenção ao princípio da absorção, pois o Tribunal reconhece que existe relação de subordinação entre as condutas de "não comprovação da regular aplicação dos recursos" e de "omissão na prestação de contas", que, no presente caso, se materializa pelo fato de o ex-prefeito não ter apresentado justificativa plausível por não ter disponibilizado as condições materiais mínimas e necessárias para que o seu sucessor pudesse apresentar a prestação de contas dentro do prazo legal, sendo a primeira consequência da segunda (Acórdão 9579/2015-TCU-Segunda Câmara, Relator Min. Vital do Rêgo; Acórdão 2469/2019-TCU-Primeira Câmara, Relator Min. Augusto Sherman) .
25.	Dessa forma, pela justificativa quanto à referida "omissão na prestação de contas" não ter sido suficiente para elidir tal irregularidade, por não haver sido comprovada a correta aplicação da totalidade dos recursos recebidos em face do Convênio 802540/2014-SDH/PR e por inexistirem nos autos elementos que demonstrem a boa-fé do responsável Romério Augusto Guimarães, ou a ocorrência de outros excludentes de ilicitude, punibilidade ou culpabilidade, as presentes contas devem, desde logo, ser julgadas irregulares, nos termos do art. 202, § 6º, do Regimento Interno do TCU, procedendo-se à condenação em débito do referido responsável, sendo-lhe aplicada a multa prevista no art. 57 da Lei 8.443/1992.
26.	Por fim, adequado o envio de cópia da presente deliberação à Procuradoria da República no Estado de Pernambuco, nos termos do § 3º do art. 16 da Lei 8.443/1992, c/c o § 7º do art. 209 do Regimento Interno/TCU, para adoção das medidas cabíveis, e as demais medidas propostas pela SecexTCE.
	Ante o exposto, manifesto-me por que este Colegiado aprove a minuta de acórdão que ora submeto à deliberação.	
TCU, Sala das Sessões Ministro Luciano Brandão Alves de Souza, em 1 de junho de 2021.
Ministro JOÃO AUGUSTO RIBEIRO NARDES
Relator